【裁判字號】    97,訴,638
【裁判日期】    970819
【裁判案由】    侵權行為損害賠償等
【裁判全文】
臺灣板橋地方法院民事判決               97年度訴字第638號
原      告  甲○○
訴訟代理人  陳正旻律師
被      告  乙○○
上列當事人間請求侵權行為損害賠償事件，原告提起附帶民事訴
訟（96年度交簡附民字第131 號），經本院刑事庭移送前來，本
院於民國97年8 月5日言詞辯論終結，判決如下：
    主      文
被告應給付原告新臺幣柒拾捌萬伍仟柒佰玖拾壹元，及自民國九
十七年五月十六日起至清償日止，按週年利率百分之五計算之利
息。
原告其餘之訴駁回。
訴訟費用由被告負擔百分之八，餘由原告負擔。
本判決第一項於原告以新臺幣貳拾柒萬元為原告供擔保後，得假
執行。但被告如以新臺幣柒拾捌萬伍仟柒佰玖拾壹元為原告預供
擔保，得免為假執行。
原告其餘假執行之聲請駁回。
    事實及理由
一、原告主張：
（一）被告於民國96年4 月23日上午9 時80分許，騎乘車號K2-
      176 號普通重型機車（下稱被告機車），沿臺北縣中和市
      ○○路由東往西方向行駛，行經連城路190 號前方路段時
      ，原應注意汽車行駛時，駕駛人應注意車前狀況，並隨時
      採取必要之安全措施，而依當時天候晴、日間自然光線、
      路面無缺陷，並無不能注意之情事，竟疏未注意前方車況
      即貿然前行，適有原告騎乘車號BQG-173 號普通重型機車
      （下稱原告機車），沿該路段同向行駛在前，因有不明車
      號貨車，由連城路190 號路外駛入連城路右轉，未讓車道
      上行駛中車輛先行，原告減速讓該貨車先行後，遭被告騎
      車自後方追撞，因而人車倒地，受有右肩挫傷併骨小樑骨
      折、頸椎間盤突出、右肩盂唇裂傷、頸椎神經炎等傷害。
      被告上開過失傷害犯行，業經臺灣板橋地方法院檢察署（
      下稱板橋地檢署）檢察官聲請簡易判決處刑，經本院刑事
      庭96年度交簡字第1602號過失傷害案件（下稱相關刑案一
      審）判處有期徒刑2 月，減為有期徒刑1 月，經板橋地檢
      署檢察官不服提起上訴，經本院管轄刑事簡易訴訟第二審
      之合議庭於95年8 月15日以97年度交簡上第22號過失傷害
      案件（下稱相關刑案二審）判決上訴駁回確定。
（二）依民法第184 條第1 項前段、第2 項前段、第191 條之2
      前段、第193 條第1 項、第195 條第1 項前段之規定，原
      告因被告上開侵權行為，受有如下之損失：
  １、醫療費用：
      原告因受上開傷勢，至國立臺灣大學醫學院附設醫院（下
      稱臺大醫院）、馬偕紀念醫院（下稱馬偕醫院）、耕莘醫
      院、廣川醫院治療，分別支出醫療費用新臺幣（下同）6,
      640 元、32,569元、5,488 元、4,970 元，合計49,667元
      。
  ２、工作所得損失：
    (1)原告於本件侵權行為前係在臺北縣土城市新世濟牙醫診所
      （下稱新世濟診所）任牙醫師工作，本件侵權行為後無法
      工作，另原告於96年6 月14日於馬偕醫院接受盂唇修補手
      術，至同年6 月18日始行出院，據醫師指示需於術後休養
      3 個月，故原告自96年4 月23日侵權行為日起至96年9 月
      18日約有5 個月時間無法工作，而原告於96年3 月份於新
      世濟診所之工作所得為145,252 元，則原告此5 個月喪失
      之工作收入為726,260 元（計算方式：145,252 ×5 ＝72
      6,260） 。
    (2)原告於96年4 月23日本件侵權行為發生後，即向新世濟診
      所請假，又因傷勢嚴重無法繼續工作，不得已只好於96年
      6 月26日離職，嗣於96年7 月間原告傷勢稍微好轉，即於
      96年7 月23日至臺北縣板橋市民懷牙醫診所（下稱民懷診
      所）任職，惟因右肩仍會疼痛，僅能對少量之病患作診治
      ，又牙醫師之報酬係依病患人數計算，從而原告96年8 月
      份之薪資所得僅為20,811元，9 月份僅為40,000元，前開
      2 個月之工作薪資共60,811 元。
    (3)綜上，原告96年7 至9 月份工作薪資所得原本預期為726,
      260 元，扣除已得薪資60,811 元，尚損失665,449 元。
  ３、減少勞動能力之損失：
      原告所受上開傷勢，依勞工保險條例（下稱勞保條例）殘
      廢給付標準表障害項目為94，身體障害狀態為「一上肢三
      大關節中，有一大關節遺存運動障害者」，殘廢等級13，
      喪失勞動能力為23.07%。又原告身為牙醫師，月薪倘以受
      傷前之96年3 月份薪資計算為145,252 元，且原告為60年
      3 月20日出生，自96年10月起（因前開工作所得損失係計
      算至96年9 月份）至原告滿65歲止（即125 年3 月19日）
      尚有341 個月，以霍夫曼計算式扣除中間利息後，共計損
      失為7,100,490元。
  ４、看護費用：
      原告受有上開傷勢，致生活行動困難，從而原告生活起居
      必須由其父母、配偶看護照顧。又原告自96年4 月23日受
      傷，迄96年6 月13日住院、96年6 月18日出院，故96年5
      至6 月間，皆需由原告之家人看護照顧，其看護日期為2
      個月即60日，茲以每日1,900 元計算看護費用，合計114,
      000 元。
  ５、增加生活上之需要費用：
      原告受有上開傷勢，需用葡萄糖胺、復樂錠及究極節等藥
      品加以治療，而分別支出4,000 元、1,200 元、2,800 元
      ，合8,000 元。
  ６、精神慰撫金：
      原告因受有上開傷害，且身為牙醫師，正值壯年，前途似
      錦，惟經手術後致生活、工作影響重大，且迄今仍持續進
      行復健中，其身心之痛苦已非筆墨可得形容，故請求被告
      賠償精神慰撫金2,000,000 元。
（三）是原告聲明：被告應給付原告9,937,595 元，及自起訴狀
      繕本送達之翌日起至清償日止按週年利率5%計算之利息，
      暨以供擔保為條件之假執行宣告。
二、被告則以：
    被告固曾為如相關刑案一、二審判決所載犯罪事實，惟原告
    之請求過鉅，而被告為臺北縣私立復興高級商工職業學校（
    下稱復興商工）美工科畢業，身體狀況不佳，服役時僅能服
    補充兵役，自學校畢業後迄今根本無所謂之正常工作，根本
    無力支付。是被告聲明：（一）原告之訴及假執行之聲請均
    駁回。（二）如受不利判決，願供擔保請准免為假執行。
三、原告主張被告於上開時地騎乘機車不慎發生車禍，撞擊原告
    ，致原告受有右肩挫傷併骨小樑骨折、頸椎間盤突出、右肩
    盂唇裂傷、頸椎神經炎等傷害之情事，有臺大醫院、馬偕醫
    院、楊錦標神經科醫院診斷證明書、道路交通事故現場圖、
    現場照片、調查報告表附於相關刑案偵審卷可稽，且為被告
    所不爭執。按汽車行駛時，駕駛人應注意車前狀況，並隨時
    採取必要之安全措施，道路交通安全規則第94條第3 項定有
    明文，本件被告騎乘機車自應遵守此等規定，而依當時天候
    晴、日間自然光線、路面無缺陷，並無不能注意之情形，被
    告應注意，並能注意，竟不注意，以致肇事，被告顯有過失
    ，且其過失行為與原告所受之傷害間顯具有相當因果關係；
    雖當時另有不明車號貨車，由路外駛入連城路右轉，未讓車
    道上行駛中車輛先行，為肇事次因，惟被告仍應負過失之責
    。又相關刑案一、二審之認定、臺灣省臺北縣區車輛行車事
    故鑑定委員會（下稱北縣車鑑會）鑑定結果亦適與本院相同
    ，均認被告「駕駛普通重型機車，未注意車前狀況追撞前車
    」為肇事主因，不明車號貨車，由路外駛入連城路右轉，未
    讓車道上行駛中車輛先行，為肇事次因，原告騎乘機車無肇
    事原因，相關刑案一、二審並因而判處被告有期徒刑2 月，
    減為有期徒刑1 月確定，有相關刑案一、二審判決各1 件附
    於相關刑案卷可佐，故原告主張本件侵權行為之發生與證據
    及事實均無不符，自堪認原告上開主張為真實。
四、按因故意或過失，不法侵害他人之權利者，負損害賠償責任
    。違反保護他人之法律，致生損害於他人者，負賠償責任。
    汽車、機車或其他非依軌道行駛之動力車輛，在使用中加損
    害於他人者，駕駛人應賠償因此所生之損害。又不法侵害他
    人之身體或健康者，對於被害人因此喪失或減少勞動能力或
    增加生活上之需要時，應負損害賠償責任。又不法侵害他人
    身體、健康、名譽、自由、信用、隱私、貞操或不法侵害其
    他人格法益而情節重大者，被害人雖非財產上之損害，亦得
    請求賠償相當之金額。民法第184 條第1 項前段、第2 項前
    段、第191 條之2 前段、第193 條第1 項、第195 條第1 項
    前段分別定有明文。本件因被告之過失肇禍，致原告受有損
    害，原告自得請求被告賠償，惟原告得請求之金額為何，茲
    列述如下：
（一）醫療費用：
      原告因受上開傷勢，至臺大醫院、馬偕醫院、耕莘醫院、
      廣川醫院治療，分別支出醫療費用6,640 元、32,569元、
      5,488 元、4,970 元，合計49,667元之情事，業據其提出
      醫療費用單據為證，且核均係治療因本件侵權行為所生之
      傷害所必需，復為被告所不爭執，自應全部准許。
（二）工作所得損失：
      原告主張其於本件侵權行為前係在新世濟診所任牙醫師工
      作，因受傷遂於96年4 月23日向新世濟診所告假，另原告
      於96年6 月14日於馬偕醫院接受右肩盂唇修補手術，至同
      年6 月18日始行出院，據醫師指示需於術後休養3 個月，
      且於96年6 月26日自新世濟診所離職，故原告自96年4 月
      23日侵權行為日起至96年9 月18日約有5 個月時間無法工
      作，而原告於96年3 月份於新世濟牙醫診所之工作所得為
      145,252 元，則原告此5 個月喪失之工作收入為726,260
      元等情；然原告傷勢稍微好轉後，即於96年7 月23日至民
      懷診所任職，惟因右肩仍會疼痛，僅能對少量之病患作診
      治，又牙醫師之報酬係依病患人數計算，從而原告96年8
      、9 月份之薪資所得僅分別為20,811元、40,000元，共60
      ,811 元 ，是原告96年7 至9 月份工作薪資所得原本預期
      為726,260 元，扣除已得薪資60,811元，尚損失665,449
      元，應由被告賠償等情。經查，原告確因本件侵權行為受
      傷，且其間曾於96年6 月18日在馬偕醫院進行手術出院，
      術後3 個月需休養等情，此有原告所提馬偕醫院診斷證明
      書附卷可稽（見本院卷第24頁），是原告主張其自侵權行
      為後約有5 個月無法工作等語，自堪信為真實；惟其主張
      每月薪資收入，係以本件侵權行為前1 個月即其於96 年3
      月份在新世濟診所之工作所得145,252 元為準，固據其提
      出96年3 月份薪資所得表為證（見本院卷第138 頁），然
      牙醫師之收入應以其看診人數及裝置假牙製作自負額之治
      療為準，每月並不固定，此可由原告在96年1 、2 月間之
      收入分別為105,637 元、52,112元可知（見本院卷第340
      至344 頁原告96年1 、2 月份薪資所得表），且均少於96
      年3 月份之所得，是原告逕以96年3 月份之收入作為計算
      無法工作之損失標準，尚有未洽，惟查人民有依法申報及
      繳納個人綜合所得稅之義務，是自應相信原告誠實申報所
      得稅之資料，即原告此部分之主張，自應以其發生本件侵
      權行為前一年度即95年度綜合所得稅申報中之執行業務所
      得（1,328,969 元）加上薪資所得（39,831元）再除以12
      個月所得之月收入114,067 元（元以下四捨五入）為準，
      始為客觀公允。是原告主張其5 個月無法工作之損失為57
      0,335 元（計算方式：114,067 ×5 ＝570,335） ，扣除
      其間其於96年8 、9 月份實際工作收入60,811元，是原告
      得主張之工作損失，應以509,524 元為度，始為允適，逾
      此部分之請求則乏依據，應予駁回。
（三）減少勞動能力之損失：
      原告主張所受上開傷勢，依勞保條例殘廢給付標準表障害
      項目為94，身體障害狀態為「一上肢三大關節中，有一大
      關節遺存運動障害者」，殘廢等級13，喪失勞動能力為23
      .07% 。 又原告身為牙醫師，月薪倘以受傷前之96年3 月
      份薪資計算為145,252 元，且原告為60年3 月20日出生，
      自96年10月起（因前開工作所得損失係計算至96年9 月份
      ）至原告滿65歲止（即125 年3 月19日）尚有341 個月，
      以霍夫曼計算式扣除中間利息後，共計損失為7,100,490
      元等情，惟未據其提出任何相關醫師開立之診斷證明書以
      為證明；是本院為求慎重，依職權向馬偕醫院函詢，經馬
      偕醫院97年6 月12日馬院醫骨字第0970001522號函（見本
      院卷第352 頁，下稱馬偕醫院函）回覆，認原告「因右肩
      受傷，經核磁共振檢測為肩關節盂唇撕裂，並經手術治療
      恢復情況良好，無機能障礙之虞」等語，是原告此部分之
      主張並非有據，自無從准許。
（四）看護費用：
      按「因親屬受傷，而由親屬代為照顧，被害人之起居，固
      係基於親情，但親屬看護所付出之勞力，並非不能評價為
      金錢，只因兩者身份關係密切而免除支付義務，此種親屬
      基於身份關係之恩惠，自不能加惠於加害人。故由親屬看
      護時，雖無現實看護費之支付，亦宜認被害人受有相當於
      看護費之損害，得向加害人請求賠償。」，「親屬間之看
      護，縱因出於親情而未支付該費用，然其所付出之勞力，
      顯非不能以金錢為評價，此種基於身分關係之恩惠，自不
      能加惠於加害人，而應比照一般看護情形，認被害人受有
      相當看護費之損害，命加害人賠償，始符民法第193 條第
      1 項所定『增加生活上需要』之意旨。」（最高法院86年
      臺上字第2005號、89年臺上字第1749號判決意旨參照）。
      原告主張其受有上開傷勢，致生活行動困難，從而原告生
      活起居必須由其父母、配偶看護照顧。又原告自96年4 月
      23日受傷迄96年6 月13日住院、96年6 月18日出院，故96
      年5 至6 月間，皆需由原告之家人看護照顧，其看護日期
      為2 個月即60日，茲以每日1,900 元計算看護費用，合計
      114,000 元等情，然亦未據其提出任何相關醫師開立之診
      斷證明書以為證明，惟由馬偕醫院函示意旨，認原告「手
      術後右肩右上肢有術後疼痛，活動限制約需他人照顧1 星
      期至2 星期」等語，是原告得請求之看護費用，應以26,6
      00元（計算方式：1,900 ×14＝26,600元）為度，始為允
      適，逾此部分之請求則乏依據，自應予以駁回。
（五）增加生活上之需要費用：
      原告主張受有上開傷勢，需用葡萄糖胺、復樂錠及究極節
      等藥品加以治療，而分別支出4,000 元、1,200 元、2,80
      0 元等情，惟並未提出其需服用上開藥品治療之醫師處方
      箋為證，且依馬偕醫院函示意旨，認原告「術後僅需醫師
      處方用藥，並不需要自行購置藥品」等語，是原告此部分
      之主張自無從准許。
（六）精神慰撫金：
      原告主張其因受有上開傷害，且原告身為牙醫師，正值壯
      年，前途似錦，惟經手術後致生活、工作影響重大，且迄
      今仍持續進行復健中，其身心之痛苦已非筆墨可得形容，
      故請求被告賠償精神慰撫金2,000,000 元。經查，原告因
      本件被告侵權行為，受有右肩挫傷併骨小樑骨折、頸椎間
      盤突出、右肩盂唇裂傷、頸椎神經炎等傷害，有相關醫院
      診斷證明書在卷可參，其精神上自受有相當之痛苦，故原
      告請求賠償慰撫金，固非無據，惟關於請求之金額，本院
      審酌原告於本件侵權行為發生時36歲，私立中山醫學院牙
      醫系畢業，經牙醫師檢覈及格，任職牙醫師，95年度有執
      行業務所得、薪資所得總額達130 餘萬元，並於高雄市境
      內有房地產；而被告於本件侵權行為發生時22歲，復興商
      工美工科畢業，曾於凱耀股份有限公司（下稱凱耀公司）
      任職，目前在家中幫忙其父母在市場所擺設之攤販，收入
      不固定，有兩造學經歷、資力之相關證明及財產所得在卷
      可查，以及兩造之身分、社會地位、智識水準，認原告請
      求賠償精神慰撫金2,000,000 元尚屬過高，應核減為200,
      000 元方屬公允，逾此部分之請求則不應准許。
    綜上所述，原告因本件車禍所受損害金額合計為785,791 元
    。
五、從而，原告本於侵權行為之法律關係，請求被告給付785,79
    1 元，及自起訴狀繕本送達之翌日即97年5 月16日起至清償
    日止，按週年利率5%計算利息之範圍，於法有據，應予准許
    ；逾此部分之請求即無理由，應予駁回。
六、兩造陳明願供擔保，聲請宣告假執行或免為假執行，經核原
    告勝訴部分，合於法律規定，爰分別酌定相當之擔保金額宣
    告之；原告其餘假執行之聲請，因訴之駁回而失所依據，不
    予准許。
七、本件事證已臻明確，兩造其餘攻擊防禦方法及舉證，經本院
    審酌後，或與本件之爭執無涉，或對本件判決結果不生影響
    ，爰不一一論述，併此敘明。
八、訴訟費用負擔之依據：民事訴訟法第79條。
中    華    民    國    97    年    8     月    19    日
                  民事第二庭法  官  鍾啟煌
以上正本係照原本作成。
如對本判決上訴，須於判決送達後20日內，向本院提出上訴狀，
上訴臺灣高等法院（應按他造人數提出繕本）。
中    華    民    國    97    年    8     月    19    日
                            書記官  張國仁


司法院資訊處製作；財團法人民間司法改革基金會備份。
